【裁判字號】    91,上更(一),197
【裁判日期】    920122
【裁判案由】    重利等
【裁判全文】
臺灣高等法院刑事判決                        九十一年度上更(一)字第一九七號
    上  訴  人
    即  被  告  丙○○  男  民.
    選任辯護人  施湘興  律師
右上訴人，因重利案件，不服臺灣士林地方法院，八十八年度訴字第二號，中華民國
八十八年四月一日第一審判決（起訴案號：臺灣士林地方法院檢察署八十七年度偵字
第四一四七號），提起上訴，經判決後，由最高法院發回更審，本院判決如左：
    主  文
原判決關於被告丙○○共同常業重利部分撤銷。
丙○○乘他人急迫貸以金錢，而取得與原本顯不相當之重利為常業，處有期徒刑捌月
。
    事  實
一、丙○○前於民國（下同）八十年間，因妨害自由案件，經臺灣臺北地方法院判處
    有期徒刑五月確定，於八十一年七月十五日易科罰金執行完畢（不構成累犯）。
    丙○○意圖營利，自八十六年十月間起，以「皇普國際投顧公司」、「道瓊國際
    融資顧問公司」之名義，在台北市○○○路○段十號二樓從事放款牟利，先在中
    國時報及經濟日報刊登貸款廣告，趁他人財務告急或公司急需資金周轉之際貸款
    之，每貸予本金新台幣（下同）一萬元，利息為每日三十一元至一百四十一元，
    每十天為一期，並自貸與之金錢中預先扣除利息，從中取得與原本顯不相當之重
    利，且於八十七年三月間起，復與乙○○（經本院通緝，嗣到案後審結）、己○○ (原名楊淑清，後更名為己○○，以下稱己○○，經原審判決後，不服該判決
    提起上訴，嗣具狀撤回上訴）、丁○○（經原審判決有罪，未上訴而確定）等基
    於共同之犯意聯絡，僱用其等三人負責接聽電話洽談借貸事宜、徵信、放款及催
    收帳款等工作，每月薪資底薪二萬元，並自貸款取得之利息中抽取金額作酬勞，
    期間計貸款予庚○○、范公惠、戊○○、張麗冠、賴世杰、甲○○、曹昌安、謝
    清惠、張大椿等不特定人，收取與原本顯不相當之重利，並均以此為常業。嗣有
    借款客戶庚○○遲付利息，乙○○、己○○於八十七年四月二十九日，至台北市
    士林區○○路一一六號庚○○公司處討債時，並以「如果不從的話，就要叫別人
    來處理」等語恫嚇庚○○，強迫庚○○簽立讓渡書，將原供借款擔保之車號ＥＹ
    －００７０號汽車過戶抵債，庚○○不從並未簽立，因事先報警，為警於上址查
    獲高、楊二人，並於同日下午六時三十分，循線至台北市○○○路○段十號二樓
    ，查獲丙○○、丁○○並當場搜索扣押借款資料等物。
二、案經被害人庚○○訴由台北市政府警察局少年隊移由臺灣士林地方法院檢察署檢
    察官偵查起訴（丙○○被訴強制罪部分，經原審法院判決無罪，檢察官未上訴，
    已確定）。
    理  由
一、上訴人即被告丙○○矢口否認有常業重利之犯行，己○○及丁○○於原審亦均矢
    口否認有何常業重利等犯行，被告丙○○辯稱：伊將上揭辦公處所分租予共同被
    告乙○○，伊在隔間之房間內經營通訊器材生意，不知地下錢莊之情事云云；己○○於原審辯稱：伊係計程車司機，當天因受乙○○之僱用，載乙○○至台北市
    士林區○○路處，伊不知乙○○到該處的原由，亦完全未參與放貸之事云云，丁○○於原審辯稱：伊係被告丙○○聘僱的司機，在晚間接送被告丙○○，並未參
    與任何放貸的工作云云。經查：
    (一)關於被告自白證據。
      被告丙○○與楊淑清及丁○○共同放貸之事，業據其等分別於警訊及偵查中供
      明。被告丙○○等雖於原審、本院前審暨本院審理中翻異前詞，辯稱其等於警
      訊中之自白係遭刑求云云。然查，被告等於警訊中對於訊問事項，除坦承部分
      外，尚多所辯解，若被告等果遭刑求，焉有再提出抗辯予以澄清之理？被告所
      辯警訊遭刑求而自白，已難採信。況且，被告等於偵查初訊時，對於如何從事
      常業重利之犯罪事實坦承不諱，被告丙○○並且對於經營地下錢莊之時間、手
      法、利息之計算、與其他共同被告間工作之分派，薪資之給與供述甚詳；己○○、丁○○對於受僱於被告丙○○擔任司機、接聽電話等工作及受領薪資等情
      亦自白甚明（見臺灣士林地方法院檢察署八十七年度偵字第四一四七號偵查卷
      第六七至七二頁），檢察官於偵查中既未對被告等施以不法手段，其等自白係
      出於其等任意性，堪予認定，而被告丙○○等人若非確有參與上揭犯行，焉能
      對於犯罪事實之各節詳悉如此？其等事後翻異前詞，難以採信。又被告於本院
      前審調查時已闡明其係八十六年十月間起才租用台北市○○○路○段十號二樓
      之房屋（見本院上訴卷第三十八頁），並提出該房屋確自八十六年十月五日起
      承租之房屋租賃契約書影本乙份為證（見本院上訴卷第三十九頁至四十二頁）
      。而證人即上開房屋之出租人楊聰傑於本院前審審理中亦到庭結證上情無誤（
見本院上訴卷第四十六頁）。是被告應自八十六年十月間起始在台北市○○○
      路○段十號二樓從事放款牟利，堪以認定，此亦最高法院發回意旨所指明應查
      究明白者，併此明。
    (二)關於扣案之帳冊、土地及房屋所有權狀、支票、本票等證據。
    (1)台北市政府警察局少年隊警察於上揭時日在台北市○○○路○段十號二樓被告
      等之營業處所執行搜索時，並未向檢察官申請取得搜索票，逕行入內搜索之事
      實，由卷附之臨檢記錄表及證人即執行本件勤務之藍清宙小隊長於原審審理中
      證稱意旨可知。
      證人藍清宙雖證稱：是己○○、乙○○帶同警員至現場，再由被告等人自願
        交付扣案物之情。而被告等則均否認同意之情，辯稱係員警逕行搜索，既未
        主動交付扣押物，亦未同意警員搜索等語。經查，本案未有證據證明扣案之
        物係被告主動交出。又警察機關相較於犯罪嫌疑人，處於優勢的地位，在實
        施上揭搜索之際，衡諸常情，受強制處分的被告通常既不知道如何指摘也不
        敢指摘警員違法搜索，正在遭受強制處分之被告之意思表示，難以與私法上
        當事人之合意相比，核諸上情，本案搜索難認已經過被告出於自願性之同意
  。況且，法律規定強制處分之要件限制（例如執行搜索須經法官或檢察官事
        先審查，核准簽發搜索票之令狀主義要件），涉及憲法法治國原則，亦不在
        被告得自由處分任意捨棄的範圍內，本案不能證明被告同意搜索業如上揭說
        明，何況不論被告是否同意，都不能排除違法搜索之效力。
      審諸本案常業重利之犯罪型態，並非偶發即時之犯罪，在本案實施搜索時，
        警察並未有情況急迫非於斯時逕行搜索不能保全證據之情況，本件搜索並不
        符合刑事訴訟法第一百三十一條第一項所定各款逕行搜索之法定要件，況且
        核諸附卷之臨檢記錄及移送書意旨，本件員警於執行搜索後，亦未依法於二
        十四小時內呈報檢察官。據此，縱使員警主觀上誤認本件有逕行搜索之情事
        ，執行搜索後之二十四小時內，員警亦未依法呈報檢察官，本件違法搜索之
        事實，至臻明確。本件經警扣押之帳冊、權狀及支票本票等物，係違法搜索
        取得者，應堪認定。
    (2)本案應闡明者，乃員警違法搜索取得之證據帳冊、權狀及支票、本票等物，有
      無證據能力，法院得否援用之。
      首先說明者，不能採為裁判基礎的證據，並不限於刑事訴訟法明文規定者。
        按刑事訴訟法第一百五十六條第二項規定：「無證據能力、未經合法調查、
        顯與事理有違、或與認定事實不符之證據，不得作為判斷之依據。」而此之
        「無證據能力之證據」，自不限於刑事訴訟法第一百五十六條第一項違法取
        得之被告自白、第一百五十九條證人於審判外之陳述及第一百六十條證人之
        個人意見或推測之詞等項，例如證人之證詞，若出於強暴、脅迫等不法手段
        取得，雖刑事訴訟法未明文規定無證據能力，但法院自亦不得將之援引為證
        據，採為裁判基礎，此為當然的解釋。至於偵查機關違法取得之證據，何時
        無證據能力，並非均得一概而論，因各項強制處分規定立法目的不同，且違
        法情節亦不相同，例如違反刑事訴訟法第一百二十八條規定，未取得檢察官
        或法官簽發之搜索票，無權發動搜索；與取得搜索票有權發動搜索，但違反
        刑事訴訟法第一百四十八條夜間搜索之規定，二者搜索所取得證據，有無證
        據能力，自不能一概而論。違反強制處分規定取得之證據，何時將導致無證
        據能力，在立法技術上，自亦無必要一一羅列明文加以規範，否則無異限制
        法官在具體個案審查之考量，而且也將有掛一漏萬之失。何等證據禁止作為
        裁判基礎，即所謂「證據禁止原則」、或「證據排除法則」，乃經由學說與
        實務判例，闡釋憲法及刑事訴訟法之原理原則解釋而來。此觀諸與我國相同
        立法之德國、日本，法律雖未明文規定證據排除事由，但實務上向來承認「
        證據排除原理」而援用之。在我國，理論之發展或雖剛開始，惟實務自不能
        認以「法無規定」為由而斷然拒卻之，況且最高法院八十七年台上字第四０
        二五號判決亦採取肯認見解。
      搜索乃為發現被告或犯罪證據物件，及可得沒收之物，對於被告或第三人之
        身體、物件及住宅或其他處所，施以搜索檢查之強制處分。不論就被告或第
        三人而言，搜索乃干預被搜索人身體、住宅或財產權之處分，因而基於憲法
        上「法律保留原則」，發動實施搜索處分時必須有法律之明文規定，且應謹
        守法律設定之要件限制。按刑事訴訟第一百二十八條第一項明文揭示，搜索
        應用搜索票；同條第二項又規定，搜索應記載應搜索之被告或應扣押之物，
        及應加搜索之處所、身體或物件；第三項則明示搜索票，於偵查中由檢察官
        簽名，審判中由審判長或受命法官簽名。立法者明定搜索強制處分乃檢察官
        、法官之權限，對於是否發動搜索、搜索之對象、範圍均由檢察官、法官審
        核後加以確認，簽發搜索票令狀交付司法警察，司法警察始得以執行。上開
        立法目的，無非在於以「令狀主義」為限制，在國家發現真實、追訴犯罪的
        利益外，兼顧人民基本權利之保障。
      因此，若容許警察得不取得搜索票，逕行以「臨檢」為名義而咨意執行搜索
        ，無非架空法律保留原則，完全排除上揭刑事訴訟法搜索相關規定之適用，
        且由司法警察任意潛越檢察官與法官之搜索權限。基於以上考量，警察未經
        檢察官、法官核發搜索票，逕行執行搜索，所取得之證據應無證據能力。於
        本案警察違法搜索取得之帳冊、客戶名冊、支票、權狀等，並無證據能力，
        依刑事訴訟法第一百五十六條第二項規定：「無證據能力之證據不得作為判
        斷之依據」，自不得援引此等證據作裁判依據。
    (三)關於各證人證詞證據。
    (1)證人庚○○迭經傳訊無著，惟被告丙○○、己○○、丁○○及未到案之乙○○
      如何共同經營地下錢莊，貸予庚○○與本金顯不相當之重利，被告丙○○與丁○○一組，己○○與乙○○一組，從事徵信及催討，以及己○○及未到案之乙○○於上揭時地，以強暴脅迫恫嚇庚○○簽立讓渡書，使庚○○行無義務之事
      而未遂等情，業據證人庚○○迭於警訊及偵查中具結證稱詳實。
    (2)本案庚○○以外之證人證據，乃因違法搜索扣案之客戶名冊中，而知悉被害人
      ，因此加以傳喚訊問，並非直接因違法搜索而取得之證據，應再釐清者，法院
      得否援用此等證人證據？亦即，違法搜索之效力是否及於衍生的證據？
      違法搜索扣押之證據，乃員警非法搜索行為的直接結果，屬於第一次的證據
        ；而自違法行為取得的證據，直接或間接再次取得之證據，為第二次證據或
        衍生證據。違法搜索扣押而取得之證據，固無證據能力，惟衍生證據，是否
        無證據能力而應予排除，此乃違法取得證據排除使用範圍之「放射效力問題
        」，也就是美國法上所稱「毒樹果實理論」至於違法行為而衍生證據，是否
        應予排除，不能一概而論，依「毒樹果實理論」，原則上固然排除衍生證據
        ，但是在個案適用時，亦有許多的例外原則，法院尚須權衡考量偵查機關是
        否惡意違法取證、強制處分之法規範目的是否因援用衍生證據而受損害、排
        除該違法取證而衍生獲得之證據，對於制止警方不法行為影響等情。
      按供述證據與非供述證據在性質上並不相同，本案證人即借貸之客戶范公惠
        等人在本案中是否作證以及證述內容之事實如何，係本於證人范公惠等人自
        由意志為之，具有自由性、任意性，亦即本案衍生證據之證人證詞，具有相
        當之獨立性，從而，在本案中員警違法搜索行為之違法性與證人證詞之間，
        業因證人獨立個人意思之介入，而減低二者間之關連性，員警違法搜索之違
        法性與證人證詞之間，既未有如此直接的關連性，未有必然的因果關係，尚
        難認本案警察違法搜索違法性之射程範圍及於證人證詞。況且，證據排除法
        則，亦即排除違法取得證據之證據能力，主要考量在於導正警察之紀律，杜
        絕不計代價之違法偵查，而本案 (如上揭說明）禁止員警因為違法搜索直接
        取得之帳冊等物作為證據，已可達到刑事訟法搜索規定之立法目的，保障法
        規範功能，本案若不許採用證人證詞，對於制止警方違法搜索，則無直接之
        效果。權衡上揭各情，並權衡刑事訴訟二大目的─程序保障與發現實體真實
        在本案之關係，認為本案證人證詞仍具有證據能力，並不因先前違法搜索而
        排除證人證據，簡言之，本案「樹雖中毒，毒性並不影響於果實」，仍得採
        用證人證詞為本案判決基礎。
    (3)經查，被告丙○○、己○○、丁○○如何共同經營「地下錢莊」，趁戊○○等
      人財務告急，急需資金週轉，以重利借貸，取得與原本顯不相當之利息等情，
      業據證人戊○○、甲○○迭於警訊、偵查及原審訊問中具結證稱在卷，證人賴
      世杰、曹昌安、范公惠於警訊及偵查中，證人張麗冠、謝清惠、張大椿於警訊
      中供述甚明。而證人賴世杰、曹宇隆、謝清惠雖於警訊或檢察官偵查中證述其
      等係分別於八十六年九月及同年十一月間向乙○○貸款周轉，然依被告丙○○
      、己○○、丁○○等人之自白暨戊○○、甲○○、曹昌安、范公惠、張麗冠、
      張大椿之證詞可知，被告確於八十七年三月間起，與乙○○、己○○、丁○○
      等基於共同之犯意聯絡，僱用其等三人負責接聽電話洽談借貸事宜、徵信、放
      款及催收帳款等工作，是證人賴世杰、曹宇隆、謝清惠所述日期，難謂無誤，
      尚不足以推翻前開期間之認定，附此敘明。又依證人所證，借貸之利息，本金
      八十二萬元，十日期，預扣十萬元利息，或本金七十五萬元，十日期，預扣七
      萬元利息，或一百七十萬元，十日期，預扣二十四萬元利息等，遠超過法定利
      率甚鉅，且以預扣之方式取得利息，被告顯係取得與原本不相當之重利。再證
      人甲○○於原審結證證稱：伊經營電腦開發業務，急需資金周轉，乃透過協力
      廠商李喬木而向被告丙○○借貸，借貸過程中，都是與被告丙○○接洽等情 (
      見原審八十八年二月四日訊問筆錄），證人戊○○於原審證稱：伊經由報紙借
      款，直接與伊聯絡的是被告乙○○與己○○，但是，被告乙○○在整個過程中
      ，都向被告丙○○聯絡，還在辦公室借電話打，說是老闆莊先生才能決定，決
      定權是在被告丙○○，而被告己○○雖未與伊洽談，但是一直在場，對於借貸
      之事皆知情等語 (見原審八十八年二月四日訊問筆錄），其復於本院調查時證
      稱，乙○○來時有說要向莊先生報備；在原審所言實在，乙○○在電話中一直
      提到丙○○等語（見本院九十一年六月十四日訊問筆錄），從而被告丙○○所
      辯未參與借貸云云，顯不足採。綜上，事證明確，被告犯行，已堪認定。
二、被告丙○○與己○○、丁○○借貸他人，日息每萬元甚至高達一百元以上至一百
  四十元，業遠高於民法第二百零五條所定之年息最高百分之二十之利息，依當前
    社會經濟情況，顯屬不相當之重利，又觀以被告等係乘他人急迫而借款，借貸次
    數繁多，且數額龐大，歷經相當時間，被告己○○、丁○○並每月受領薪資，被
    告等放款取得重利，顯係反覆為之，且賴以為生。核被告丙○○所為，係犯刑法
    第三百五十四條之常業重利罪。被告與己○○、丁○○、乙○○間就常業重利犯
    行，有犯意之聯絡，行為之分擔，均為共同正犯。
三、原審據以論罪科刑原非無見，惟查：(一)、被告丙○○前曾於民國八十年間，因妨
    害自由案件，經臺灣臺北地方法院判處有期徒刑五月確定，於八十一年七月十五
    日易科罰金執行完畢。而本案如前所述，被告係自八十六年十月間起在台北市○○○路○段十號二樓從事放款牟利，距前案執行完畢已逾五年，不構成累犯。原
    審逕認被告自八十六年六月間起即為本案犯行而構成累犯，認事用法，難謂無誤
    。(二)、又本案據被告丙○○、己○○、丁○○等人之自白暨戊○○、甲○○、曹
    昌安、范公惠、張麗冠、張大椿之證詞可知，被告確於八十七年三月間起，與乙○○、己○○、丁○○等基於共同之犯意聯絡，僱用其等三人負責接聽電話洽談
    借貸事宜、徵信、放款及催收帳款等工作，是證人賴世杰、曹宇隆、謝清惠雖於
    警訊或檢察官偵查中稱其等係分別於八十六年九月及同年十一月間向乙○○貸款
    周轉，惟尚不足推翻前開期間之認定，原審未於理由內說明，亦有未洽。(三)、犯
    刑法第三百四十五條之罪者，判決書主文內關於罪名之記載，應以揭示：「乘他
    人急迫（輕率或無經驗）貸以金錢（或其他物品），而取得與原本顯不相當之重
    利為常業」；或「以犯重利罪為常業」，為完備正確。原審主文僅揭示被告共同
    「常業重利」，即欠周全而有未當。被告上訴，否認犯罪，雖無足取，但原判決
    關於被告丙○○共同常業重利部分既有如上可議，自應由本院予以撤銷改判，爰
    審酌被告與己○○、丁○○、乙○○等人乘人急迫及社會經濟能力弱者出於無奈
    始向其借款之際，取得與原本不相當之重利、其犯罪動機在牟利、放款金額龐大
    、借款人數及次數眾多、放款利息額度、所生危害及犯罪後不知悔悛、被告行為
    分擔之態樣，所生惡害等一切情狀，量處如主文所示之刑。
據上論斷，應依刑事訴訟法第三百六十九條第一項前段、第三百六十四條、第二百九
十九條第一項前段，刑法第二十八條、第三百四十五條，罰金罰鍰提高標準條例第一
條前段，判決如主文。
本案經檢察官朱兆民到庭執行職務。
中    華    民    國    九十二    年       一       月      二十二      日
                              臺灣高等法院刑事第八庭
                                  審判長法  官  陳  祐  治
                                        法  官  沈  宜  生
                                        法  官  楊  炳  禎
右正本證明與原本無異。
如不服本判決應於收受送達後十日內向本院提出上訴書狀，其未敘述上訴之理由者並
得於提起上訴後十日內向本院補提理由書（均須按他造當事人之人數附繕本）。
                                        書記官  廖  素  花
中    華    民    國    九十二    年       一       月      二十八      日
附錄：本判決論罪科刑法條全文
刑法第三百四十五條：
以犯前條之罪為常業者，處五年以下有期徒刑，得併科三千元以下罰金。


司法院資訊處製作；財團法人民間司法改革基金會備份。
